【裁判字號】    99,簡上,288
【裁判日期】    991208
【裁判案由】    損害賠償   等
【裁判全文】
臺灣高雄地方法院民事判決             99年度簡上字第288號
上  訴  人  開店設計有限公司
法定代理人  溫育鋒
被上訴人    陳美蓮
上列當事人間請求損害賠償事件，上訴人對於民國99年4 月29日
本院高雄簡易庭98年度雄簡字第4093號第一審判決提起上訴，本
院於99年11月24 日言詞辯論終結，判決如下：
    主  文
原判決廢棄。
被上訴人在第一審之訴及其假執行之聲請均駁回。
第一、二審訴訟費用由被上訴人負擔。
    事實及理由
一、被上訴人主張：兩造於民國98年1 月14日就門牌號碼高雄市
    ○○區○○路102 號店面之商標形象設計、室內裝潢工程訂
    立承攬契約（下稱系爭契約），依合約所載，店面3D設計施
    工圖及商標形象設計部分，單價僅為新臺幣（下同）45,000
    元，然於第一期設計圖尚未確定、商標形象設計亦未申請登
    記之情形下，被上訴人已支付120,000 元予上訴人，而依據
    合約第1 條約定所載，上訴人完成圖面作業僅約須7 至12
    天，即上訴人應於98年1 月26日即完成圖面作業，98年2 月
    23日前須全部完工，然上訴人在98年2 月16日始提供3D透視
    圖，98年2 月23日才畫出設計圖，且與兩造於98年2 月16
    日同意完成之設計不同，擅自變更被上訴人要求之設計圖樣
    ，已明顯違約，上訴人未完成設計施工圖，商標形象設計亦
    未申請註冊登記，且店面3D設計施工圖及商標形象設計亦均
    未完成，此係可歸責於上訴人之事由，被上訴人爰依民法第
    502 條第2 項之規定，於98年3 月底向上訴人為解除系爭契
    約之意思表示，並得行使因上訴人不履行而生之損害賠償請
    求權等語。並於原審聲明：(一)上訴人應給付被上訴人12萬元
    ，及自起訴狀繕本送達翌日起至清償日止，按年息5 ％計算
    之利息。
    (二)願供擔保，請准為假執行之宣告。
二、上訴人則以：伊自簽約時起即著手設計，一切均依系爭契約
    於時間內完成，且費用係依照系爭契約規定收費，設計圖亦
    依照被上訴人之要求改圖後定稿，上訴人於98年1 月24日已
    交付給被上訴人看圖，並未延誤時間，且依系爭契約第3條
    約定，設計稿雙方以修訂3 次為限，若被上訴人持續修改商
    標設計致時程延誤，租金等損失當由被上訴人負責，上訴人
    因被上訴人要求改商標圖5 、6 次，3D設計施工圖於98年2
    月11日早已完成，惟被上訴人仍持續改圖拖延，並且要上訴
    人改圖同時還免費贈送，故上訴人並未違反民法第502 條之
    規定等語置辯。並聲明：駁回被上訴人之訴。
三、原審審理結果，認被上訴人之訴為有理由，為被上訴人全部
    勝訴之判決，上訴人不服原審判決，提起上訴，並於本院聲
    明：(一)原判決廢棄；(二)被上訴人在第一審之訴駁回。被上訴
    人則於本院聲明：上訴駁回。
四、兩造不爭執事項：
（一）兩造於98年1 月14日就門牌號碼高雄市○○區○○路102
      號開店裝潢工程為室內設計及施作訂立系爭契約，約定工
      程總價為435,000元。
（二）被上訴人已支付第一期簽約定金總價30％，即新臺幣120,
      000 元予上訴人。
五、本件爭點為：
（一）上訴人有無工作逾約定期限完成之情形？有無可歸責之事
      由？
（二）若有，則系爭契約有無「以工作於特定期限完成或交付」
      為契約要素之情形，是否符合民法第502 條第2 項之規定
      ？被上訴人據以解除契約是否合法？其請求退回12萬簽約
      定金，有無理由？
六、本件得心證之理由：
（一）按承攬契約，在工作未完成前，依民法第511 條之規定，
      定作人固得隨時終止契約，但除有民法第494 條、第502
      條第2 項、第503 條所定情形或契約另有特別訂定外，倘
      許定作人依一般債務遲延之法則解除契約，則承攬人已耗
      費勞力、時間與鉅額資金，無法求償，對承攬人甚為不利
      ，且非衡平之道。故關於可歸責於承攬人之事由，致工作
      不能於約定期限完成者，除以工作於特定期限完成或交付
      為契約之要素者外，依民法第502 條第2 項之反面解釋，
      定作人不得解除契約。且依一般情形，期限本非契約要素
      ，故定作人得解除契約者，限於客觀性質上為期限利益行
      為，且經當事人約定承攬人須於特定期限完成或交付者，
      始有適用（最高法院87年度臺上字第893 號、89年度臺上
      字第2506號判決可資參照）。而所謂「工作於特定期限完
      成或交付為契約之要素」者，係指依契約之特性或當事人
      之意思表示，非於一定期限為給付，不能達契約之目的者
      言，且於依當事人之意思表示非於一定期限完成情形，必
      須當事人間有嚴守履行期間之合意，並對此期間之重要即
      契約之目的所在有所認識，亦即，須當事人間就履行期之
      特別重要成立合意為要件。故被上訴人雖主張：上訴人應
      於98年1 月26日即完成圖面作業，然上訴人在98年2 月
      16日始提供3D透視圖，98年2 月23 日才畫出設計圖，給
      付已屬遲延，故依民法第502 條第2項之規定，於98年3
      月底向上訴人為解除系爭契約之意思表示等語，惟系爭契
      約內容為商標形象設計、室內裝潢工程承攬契約，客觀上
      觀察殊無非於一定時間為給付，否則不能達成其契約目的
      之情形，且被上訴人亦於本院審理中自認：兩造契約並無
      以期限完成為契約特別要素之約定（見本院卷第48頁），
      則參諸上開說明，被上訴人據民法第502 條第2 項規定解
      除系爭契約，已非合法，其主張上訴人應返還其先前交付
      之12萬元簽約定金，即無理由。
（二）又被上訴人主張：依據系爭契約第1 條約定所載，上訴人
      完成圖面作業僅約須7 至12天，上訴人應於98年1 月26
      日即完成圖面作業，惟上訴人乃於98年2 月16日始第1次
      提供3D設計圖，最後提供之設計圖亦不符合其要求等語，
      惟此為上訴人所否認，辯稱：本件係因被上訴人多次要求
      改圖之故，交圖期間方會順延等語。參諸被上訴人對於其
      曾2 次要求上訴人修改圖面一情並不爭執，惟對於上訴人
      交付圖面時間，其交付作品有何不符約定之情，均未能舉
      證以實其說，其前開主張已難採信，復被上訴人於本院準
      備程序中亦自認：其未因上訴人遲延交付圖面受有何損害
      等語（見本院卷第39頁），堪認其主張：上訴人有可歸責
      之事由，依民法第502 條第2 項規定，應賠償其因不履行
      所生之損害云云，亦屬無據。
七、綜上所述，被上訴人本於民法第502 條第2 項規定請求上訴
    人給付12萬元，及自起訴狀繕本送達之翌日起至清償日止按
    週年利率5 ％計算之法定遲延利息，為無理由，應予駁回。
    又其訴既經駁回，則其假執行之聲請即失所附麗，應併予駁
    回。原審為上訴人敗訴之判決，並依職權宣告假執行，尚有
    未洽，上訴意旨指摘原判決不當，求予廢棄改判，為有理由
    。爰由本院將原判決廢棄，並改判如主文第2 項所示。
八、本件事證已臻明確，兩造其餘攻擊、防禦，經審酌後，認均
    與本件之判決結果無影響，爰不一一論述，併予敘明。
九、據上論結，本件上訴為有理由，依民事訴訟法第436 條之1
    第3項 、第450 條、第78條，判決如主文。
中    華    民    國    99    年    12    月    8    日
                  民事鳳山分庭  審判長法  官  楊富強
                                      法  官  何悅芳
                                      法  官  張琬如
以上正本係照原本作成。
本件不得上訴。
中    華    民    國    99    年    12    月    8     日
                                      書記官  莊琇晴

司法院資訊處製作；財團法人民間司法改革基金會備份。
